臺灣臺中地方法院民事判決　八十九年度訴字第三八九七號
　　原　　　告　甲○○
　　　　　　　　乙○○
　　　　　　　　丙○○
　　　　　　　　丁○○
　　複　代理人　壬○○
　　被　　　告　己○○
　　　　　　　　辛○○
　　　　　　　　戊○○
　　　　　　　　庚○○
右當事人間請求拆屋還地等事件，本院判決如左：
    主    文
被告應將坐落台中縣大甲鎮朝陽一四五、一四六、一四九地號內，如附圖所示Ａ、Ｂ
、Ｃ、Ｄ、Ｅ部分（Ａ、Ｂ、Ｃ部份為房屋，面積一二八平方公尺，Ｄ、Ｅ為空地週
邊圍牆，面積四七平方公尺）之地上物拆除，並將該土地交還與原告。
被告應連帶給付原告新台幣伍拾參萬陸仟肆佰伍拾貳元，及自九十年一月二十三日起
至交還土地之日止，按月給付原告新台幣玖仟零陸拾貳元計算之損害金。
原告其餘之訴駁回。
訴訟費用由被告連帶負擔。
本判決第一項原告以新台幣貳佰壹拾參萬貳仟元為被告供擔保後，得假執行。但被告
如於假執行程序實施前，以新台幣陸佰參拾玖萬肆仟伍佰元為原告預供擔保後，得免
為假執行。
本判決第二項原告以新台幣貳拾伍萬元為被告供擔保後，得假執行。但被告如於假執
行程序實施前，以新台幣伍拾參萬陸仟肆佰伍拾貳元為原告預供擔保後，得免為假執
行。
原告其餘假執行之聲請駁回。
    事      實
甲、原告方面：
  一、聲明：
    （一）如主文第一項所示。
    （二）被告應連帶給付原告自八十三年七月一日起至返還前項所示土地止，按年
          計算新台幣（下同）二十四萬元之損害金。
    （三）原告願供擔保，請准宣告假執行。
  二、陳述：
    （一）查坐落於台中縣大甲鎮朝陽一四五、一四六、一四九等三筆地號土地為原
          告等人所有（於八十七年七月七日依法繼承王明鏡財產）。而前揭土地上
          建有房屋及圍牆，乃被告等之被繼承人劉瑞宜向法院拍定而來，劉瑞宜於
          七十五年七月十三日死亡，被告依法繼承劉瑞宜財產，是則系爭建物所有
          權為被告等人共同所有無疑，是特此合先敘明。
    （二）次查，系爭土地上之房屋，被告之被繼承人雖經法院拍賣而取得房屋所有
          權。然查系爭房屋坐落在系爭土地上，並無合法之權源，自屬無權占有，
          原告自得依民法第七六七條規定，訴請被告等拆屋還地。
    （三）查最高法院五十一年台上字第一四五○號判決意旨謂：「承租耕地上之農
          舍，由出租人無償供給承租人使用者，於租賃關係消滅時，承租人有返還
          之義務，不待於出租人之終止借貸及請求返還而始發生，故如不返還，則
          其占有使用，即成為無法律上原因，若構成不當得利之情形時，依民法第
          一七九條應自受利益之時起返還其利益，而非自出租人請求返還之時始行
          起算。」，而如起訴狀所述，被告所有房屋無權占用原告所有土地，原告
          自得依侵權行為（民法第一百八十四條）及不當得利（民法第一百七十九
          條）之規定向被告請求損害賠償，侵權行為損害賠償請求權之時效為二年
          ，而不當得利損害賠償請求權，依民法第一百二十五條為十五年，依前揭
          判決意旨得知，原告自八十三年七月一日（原告於九十年十一月二十八日
          當庭減縮）起予以請求損害金，依法並無不合。至於損害金計算方式，予
          以說明如下：
      １、最高法院六十九年台上字第七四七號判決要旨謂：「租金之多寡，應以土
          地繁榮程度及鄰地租金之比較等情形為準。所謂土地繁榮程度又應以租用
          土地自身之繁榮程度為衡。」，蓋原告之損害，即相當於租金之損害，是
          則前揭判決要旨得予以援用。而所謂鄰地租金之比較，原告並無此資料得
          以提供。然查鈞院九十年三月十六日勘驗現場時，被告自認建物目前出租
          予陳建興，有書面契約，是特此懇請鈞院命被告提出租賃契約，即得以證
          明被告受有多少利益。
      ２、退一步言之，被告拒絕提出，依土地法第一○五條準用第九十七條規定：
          「城市地方土地之租金，以不超過土地申報總價年息百分之十為限。」，
          而依台中縣大甲地政事務所測量認為被告占用之土地面積為一七五平方公
          尺，申報地價總計為一百三十六萬零三十四元（附件二），依此規定，原
          告每年至少得向被告請求損害金一十三萬餘元。
    （四）對被告抗辯之陳述：
          被告辯稱鈞院六十六年執全字第一○四六號假扣押查封筆錄債務人謂：「
          房屋基地係伊向基地所有人租用」，即謂其有權使用系爭土地云云。就此
          事實原告否認之。蓋原告之父親擁有系爭土地伊始至其死亡為止，並未曾
          出租系爭土地與任何人，亦未曾收受任何租金。而前揭假扣押程序之債務
          人，為被告產權所有人之前手，其片面之詞，並不能證明系爭土地有租賃
          關係，亦即被告執假扣押查封筆錄，並不足以證明其有合法權源使用系土
          地。況葉隆正所言租金四千元左右，語意不明確，難認真實。
  三、證據：提出土地登記謄本三件、地圖謄本一件、繼承系統表及戶籍謄本各一份
            、建物謄本一份、除戶謄本一份、戶籍謄本三份、地價謄本三份為證。
乙、被告方面：
  一、聲明：駁回原告之訴及假執行之聲請。並陳明如受不利判決願供擔保請准宣告
            免假執行。
  二、陳述：
    （一）被告之被繼承人劉瑞宜係由法院拍定取得前手葉隆正所有門牌號碼台中縣
          大甲鎮○○路八巷二號之系爭房屋，此為原告所不爭執，而葉隆正於鈞院
          六十六年度執全子字第一０四六號假扣押執行事件至現場查封時業已供明
          ：房屋基地係伊向基地所有人（即王明鏡）租用，每年二期，每期新台幣
          四千元在案，則葉隆正既係向與地主王明鏡租用系爭大甲鎮○○段一四五
          、一四六、一四九地號土地興建上開房屋以供居住，其間有基地租賃關係
          之法律關係存在，是劉瑞宜繼受此租賃關係，自屬有權占有。
    （二）原告請求損害金之部分，應舉證證明其損害程度之多寡。至於被告將系爭
          房屋出租給訴外人陳建興做為道觀之用，祇象徵性收取些微租金，並未訂
          有書面租賃契約。
  三、證據：提出查封筆錄一份為證。並聲請調閱六十八年度執已字第五一一號執行
      案卷；聲請訊問證人葉隆正。
丙、本院依職權履勘現場，並囑託台中縣東勢地政事務所派員會同測量系爭土地位置
    、面積，製有勘驗筆錄及複丈成果圖附卷。
    理　　由
一、本件原告起訴主張坐落於台中縣大甲鎮朝陽一四五、一四六、一四九等三筆地號
    土地為原告等人所有（於八十七年七月七日依法繼承王明鏡財產）。而前揭土地
    上建有房屋及圍牆，乃被告等之被繼承人劉瑞宜向法院拍定而來，劉瑞宜於七十
    五年七月十三日死亡，被告依法繼承劉瑞宜財產，是則系爭建物所有權為被告等
    人共同所有，然系爭房屋坐落在系爭土地上，並無合法之權源，自屬無權占有，
    原告自得依民法第七六七條規定，訴請被告等拆屋還地；而被告所有房屋無權占
    用原告所有土地，原告自得依侵權行為及不當得利之規定向被告請求損害賠償，
    即原告得請求自八十三年七月一日起至返還前項所示土地止，按年計算二十四萬
    元之損害金等情。被告則以：被告之被繼承人劉瑞宜係由法院拍定取得前手葉隆
    正所有上開系爭房屋，而葉隆正於鈞院六十六年度執全子字第一０四六號假扣押
    執行事件至現場查封時業已供明：房屋基地係伊向基地所有人（即王明鏡）租用
    ，每年二期，每期四千元在案，則葉隆正與與地主王明鏡間有基地租賃關係之法
    律關係存在，是劉瑞宜繼受此租賃關係，自屬有權占有；又原告請求損害金之部
    分，未舉證證明其損害程度之多寡等語，資為抗辯。
二、本件原告主張坐落於台中縣大甲鎮朝陽一四五、一四六、一四九等三筆地號土地
    為原告等人所有（於八十七年七月七日依法繼承王明鏡財產）。而前揭土地上建
    有房屋及圍牆，乃被告等之被繼承人劉瑞宜向法院拍定而來，劉瑞宜於七十五年
    七月十三日死亡，被告依法繼承劉瑞宜財產，是則系爭建物所有權為被告等人共
    同所有，而前開房屋及圍牆即如附圖所示Ａ、Ｂ、Ｃ、Ｄ、Ｅ部分（Ａ、Ｂ、Ｃ
    部份為房屋，面積一二八平方公尺，Ｄ、Ｅ為空地週邊圍牆，面積四七平方公尺
    ）等事實，業據原告提出土地登記謄本三件、地圖謄本一件、繼承系統表及戶籍
    謄本各一份、建物謄本一份、除戶謄本一份、戶籍謄本三份為證，且經本院會同
    台中縣大甲地政事務所派員到場履測屬實，有本院勘驗筆錄及台中縣大甲地政事
    務所複丈成果圖各一件附卷可稽，且上開事實為被告所不爭執，可信為真實。又
    原告主張被告之前開房屋坐落在系爭土地上，並無合法之權源，自屬無權占有等
    情，被告則辯稱：被告之被繼承人劉瑞宜係由法院拍定取得前手葉隆正所有上開
    系爭房屋，而葉隆正於鈞院六十六年度執全子字第一０四六號假扣押執行事件至
    現場查封時業已供明：房屋基地係伊向基地所有人（即王明鏡）租用，每年二期
    ，每期四千元在案，則葉隆正與與地主王明鏡間有基地租賃關係之法律關係存在
    ，是劉瑞宜繼受此租賃關係，自屬有權占有云云，惟為原告所否認，經查，訴外
    人葉隆正固曾於本院六十六年度執全子字第一０四六號假扣押執行事件至現場查
    封時陳稱：房屋基地係伊向基地所有人租用，每年二期，每期四千元左右等情，
    有被告提出之執行筆錄為據，然查，該執行事件之債務人葉隆正，既為債務人並
    正受強制執行，其為有利於己之陳述，本屬平常之事，況其於當時並未提出相關
    之租賃契約或繳租之相關事證，以供本院核實，而葉隆正亦已死亡，有其除戶謄
    本一份在卷可憑，亦無從訊問查證，是本件自難僅憑被告產權所有人之前手葉隆
    正於假扣押查封筆錄中之片面之詞即認系爭土地有租賃關係，被告所辯有租賃權
    源一節，尚非可取，是原告主張被告之前開房屋無權占有系爭土地等情，即屬可
    採。
三、按所有人對於無權占有或侵奪其所有物者，得請求返還之。對於妨害其所有權者
    ，得請求除去之。有妨害其所有權之虞者，得請求防止之。民法第七百六十七條
    定有明文。原告主張被告之前開房屋無權占有系爭土地，已見前述，是原告依所
    有物返還請求權訴請被告拆屋還地，依法有據。又按無法律上原因而受利益，致
    他人受損害者，應返還其利益。民法第一百七十九條定有明文。又無權占有他人
    為社會通常之觀念，最高法院六十一年台上字第一六九五號著有判例。本件被告
    無權占有系爭土地，既如前述，依據前開說明，原告請求被告返還相當於租金利
    益之不當得利，自屬有據。原告據此請求被告給付自八十三年七月一日起算至返
    還土地為止之不當得利，本院茲審酌如後：
  （一）依據民法第一百二十六條之規定，租金請求權之消滅時效為五年，是原告請
        求自起訴狀繕本最後送達之日（即九十年一月二十二日，見九十一年二月四
        日言詞辯論筆錄）起前五年，即九十年一月二十二日起至八十五年一月二十
        三日止，及自起訴狀繕本送達翌日即九十年一月二十三日起至交還土地之日
        止之不當得利，自無不合，惟逾此期間之請求權，並經被告抗辯已罹於消滅
        時效，則其請求洵非正當。
  （二）復查系爭土地介於台中縣大甲鎮○○路與文武路間之巷內，附近並無市○○
        ○○街，系爭土地為都市○○道路預定地，其上之房屋僅做道觀使用，當地
        尚無繁榮景況等情，業據兩造陳明在卷，並有原告於九十年二月十二日提出
        之當地路況圖一份在卷可參。是本院審酌系爭土地位置、現狀、鄰地之使用
        情形及被告地上物之用途等一切情狀，認原告得請求之損害金應按系爭土地
        公告現值年息百分之八計算為適當。
    １、查系爭土地八十六年六月三十日以前之申報地價為(1)地號一四五號，每平方
        公尺五千三百六十元，共四平方公尺；(2)地號一四六號，每平方公尺七千五
        百零四元，共一一七平方公尺；(3)地號一四九號，每平方公尺七千三百四十
        三元，共五四平方公尺，有原告提出之地價謄本可稽，依被告所占用系爭土
        地之前揭面積計算，換算成年息百分之八（以下各項運算，均小數點以下四
        捨五入），則為(1)地號一四五號，每年利益為一千七百十五元；(2)地號一四
        六號，每年利益為七萬零二百三十七元；(3)地號一四九號，每年利益為三萬
        一千七百二十二元，合計每年可得之利益為十萬三千六百七十四元。準此，
        自八十五年一月二十三日起至八十六年六月三十日止之之利益（一年又一百
        五十九天），計十四萬八千八百三十六元。
        計算式： 103674+103674*159/365=000000
    0、又查系爭土地八十六年七月一日以後之申報地價為(1)地號一四五號，每平方
        公尺五千六百元；(2)地號一四六號，每平方公尺七千八百七十二元；(3)地號
        一四九號，每平方公尺七千七百零二元，有原告提出之地價謄本可稽，依被
        告所占用系爭土地之前揭面積計算，換算成年息百分之八，則為(1)地號一四
        五號，每年利益為一千七百九十二元；(2)地號一四六號，每年利益為七萬三
        千六百八十二元；(3)地號一四九號，每年利益為三萬三千二百七十三元，合
        計每年可得之利益為十萬八千七百四十七元。準此，自八十六年七月一日起
        至九十年一月二十二日止之利益（三年又二百零六天），計三十八萬七千六
        百十六元。計算式：108747*3+108747*206/365=000000
    0、依前揭１、２、所述，原告自八十五年一月二十三日起至九十年一月二十二
        日止，得請求五十三萬六千四百五十二元。及自九十年一月二十三日起至交
        還土地之日止，按月給付九千零六十二元之損害金。
        計算式：108747/12=9062
四、綜上所述，原告依據物上請求權及不當得利之法律關係，請求被告將坐落台中縣
    大甲鎮朝陽一四五、一四六、一四九地號內，如附圖所示Ａ、Ｂ、Ｃ、Ｄ、Ｅ部
    分（Ａ、Ｂ、Ｃ部份為房屋，面積一二八平方公尺，Ｄ、Ｅ為空地週邊圍牆，面
    積四七平方公尺）之地上物拆除，並將該土地交還與原告。暨被告應連帶給付原
    告五十三萬六千四百五十二元，及自九十年一月二十三日起至交還土地之日止，
    按月給付原告九千零六十二元計算之損害金部分，為有理由，應予准許。逾上開
    金額部分，為無理由，應予駁回。
五、兩造均陳明願供擔保聲請宣告假執行、免為假執行，就原告勝訴部分，經核無不
    合，爰各酌定相當擔保金額均准許之；至原告敗訴部分，假執行之聲請失所附麗
    ，應併予駁回。
六、本件事證已臻明確，兩造其餘攻擊防禦方法，核與判決結果無影響，爰不逐一論
    述，併此敘明。
據上論結，本件原告之訴一部為有理由，一部為無理由，依民事訴訟法第七十九條但
書、第八十五條第二項、第三百九十條第二項、第三百九十二條，判決如主文。
中　　　華　　　民　　　國　　九十一　　年　　　二　　　月　　　二十　　日
                                    臺灣臺中地方法院民事第三庭
~B法　　　官  張國華
右為正本係照原本作成。
如不服本判決，應於判決送達後二十日內，向本院提出上訴狀。
中　　　華　　　民　　　國　　九十一　　年　　　二　　　月　　　二十二　日
~B法院書記官
